ACORDAO-COMPLETO-2455476

ACÓRDÃO 6823/2021 ATA 13/2021 - SEGUNDA CÂMARA

VISTOS, relatados e discutidos estes autos que tratam de aposentadorias de ex-servidores do Instituto Nacional do Seguro Social,
ACORDAM os Ministros do Tribunal de Contas da União, reunidos em sessão da Segunda Câmara, diante das razões expostas pelo Relator, com fundamento no art. 71, inciso III, da Constituição Federal e nos arts. 1º, inciso V, 39, inciso II, e 45 da Lei 8.443/1992, em:
9.1. considerar legais os atos de Jose Gonzaga Maia, Valeria Solange Bitencourt Alves, Helenimar de Souza Melo, Maria Auxiliadora da Silva Maia, Marilia Mendes Bahia, Tania Aparecida de Faria Maximo Pereira, Antonio Jose Nogueira Filho, Lucia Rosa Nunes Oliveira, Cassia Caryne de Castro Araujo, concedendo os respectivos registros;
9.2. determinar ao Instituto Nacional do Seguro Social que remeta a este Tribunal documentação correspondente à memória de cálculo da média das remunerações de contribuição do ex-servidor Anselmo Tavares para posterior análise de preenchimento dos requisitos dispostos na Lei 10.887/2004 e nos Acórdão 1176/2015-TCU-Plenário e 11.569/2018-TCU-2ª Câmara;
9.3. dar ciência desta deliberação aos interessados e Instituto Nacional do Seguro Social.

Análise de atos de concessão de aposentadoria.

Segunda Câmara

Instituto Nacional do Seguro Social.

3. Interessados/Responsáveis:
3.1. Interessados: Anselmo Tavares (XXX.052.136-XX); Antonio Jose Nogueira Filho (XXX.396.606-XX); Cassia Caryne de Castro Araujo (XXX.501.776-XX); Helenimar de Souza Melo (XXX.045.356-XX); Jose Gonzaga Maia (XXX.047.926-XX); Lucia Rosa Nunes Oliveira (XXX.905.596-XX); Maria Auxiliadora da Silva Maia (XXX.251.666-XX); Marilia Mendes Bahia (XXX.462.906-XX); Tania Aparecida de Faria Maximo Pereira (XXX.297.986-XX) e Valeria Solange Bitencourt Alves (XXX.287.956-XX).

13.1. Ministros presentes: Bruno Dantas (Presidente), Augusto Nardes (Relator), Aroldo Cedraz e Raimundo Carreiro.
13.2. Ministros-Substitutos presentes: Marcos Bemquerer Costa e André Luís de Carvalho.

ACORDAO-COMPLETO-2524786

Acórdão 2388/2022 - Segunda Câmara

AUGUSTO NARDES

Trata-se de atos de aposentadoria de ex-servidores do Instituto Nacional do Seguro Social.
2.	A Secretaria de Fiscalização de Pessoal - Sefip (peças 13 e 14) se manifestou no sentido de considerar os atos legais. Transcrevo a seguir a instrução, com os ajustes de forma pertinentes:
INTRODUÇÃO
Trata-se de atos de aposentadoria, submetidos, para fins de registro, à apreciação do Tribunal de Contas da União (TCU) , de acordo com o art. 71, inciso III, da Constituição Federal.  Os atos foram cadastrados e disponibilizados ao TCU por intermédio do Sistema e-Pessoal, na forma do art. 2º e 4º da Instrução Normativa TCU 78/2018.
Os atos desse processo pertencem às seguintes unidades:
Unidade emissora: Instituto Nacional do Seguro Social.
Unidade cadastradora:  Instituto Nacional do Seguro Social.
Subunidade cadastradora: Gerência Executiva - Divinópolis/MG.
EXAME TÉCNICO
Procedimentos aplicados
Os procedimentos para exame, apreciação e registro de atos de pessoal encontram-se estabelecidos na Instrução Normativa TCU 78/2018 e na Resolução TCU 206/2007. Essas normas dispõem que os atos de pessoal disponibilizados por meio do e-Pessoal devem ser submetidos previamente a críticas automatizadas, com base em parâmetros predefinidos.
As críticas das informações cadastradas na etapa de coleta do ato foram elaboradas e validadas levando-se em conta as peculiaridades de cada ato. Os itens verificados nessa etapa são inerentes a dados cadastrais, fundamentos legais, mapa de tempo, ficha financeira, assim como eventuais ocorrências de acumulação. Trata-se de verificações abrangentes, minuciosas e precisas e sem a necessidade de ação humana e, portanto, menos suscetível a falhas. As críticas aplicadas estão discriminadas no sistema, no Menu e-Pessoal, opção "Crítica", que podem ser acessadas mediante concessão de perfil específico a servidores do TCU responsáveis pela análise.
Além das críticas automatizadas, há verificação humana adicional no caso de haver alertas do sistema ou informações não formatadas, como esclarecimentos do gestor ou do controle interno.  
As críticas também consideram os registros do Sistema Integrado de Administração de Recursos Humanos (Siape) . O Siape disponibiliza informações atualizadas sobre as parcelas que integram os proventos, diferentemente, portanto, do e-Pessoal, que informa as parcelas no momento do registro do ato. 
Essa confrontação com o Siape fornece uma visão atual e verdadeira da situação, o que permite descaracterizar irregularidades e inconsistências que, embora constantes do e-Pessoal, já foram corrigidas.
As verificações detectadas nos atos encontram-se discriminadas na aba de pendências de cada ato no sistema e-Pessoal, bem como nos espelhos dos atos contemplados por esta instrução.
Exame das Constatações
Ato: 143932/2019 - Interessado: TANIA APARECIDA DE FARIA MAXIMO PEREIRA - CPF: XXX.297.986-XX
Parecer do Controle Interno: considerar o ato Legal.
Por intermédio de análises realizadas por esta Unidade Técnica no presente ato, não se constatou irregularidade que obste a chancela pela legalidade.
Encaminhamento do ato: 
Considerar LEGAL e conceder registro do ato de TANIA APARECIDA DE FARIA MAXIMO PEREIRA. 
Ato: 3667/2020 - Interessado: VALERIA SOLANGE BITENCOURT ALVES - CPF: XXX.287.956-XX
Parecer do Controle Interno: considerar o ato Legal.
Por intermédio de análises realizadas por esta Unidade Técnica no presente ato, não se constatou irregularidade que obste a chancela pela legalidade.
Encaminhamento do ato: 
Considerar LEGAL e conceder registro do ato de VALERIA SOLANGE BITENCOURT ALVES. 
Ato: 6627/2020 - Interessado: ANSELMO TAVARES - CPF: XXX.052.136-XX
Parecer do Controle Interno: considerar o ato Legal.
Por intermédio de análises realizadas por esta Unidade Técnica no presente ato, não se constatou irregularidade que obste a chancela pela legalidade.
Encaminhamento do ato: 
Considerar LEGAL e conceder registro do ato de ANSELMO TAVARES. 
Ato: 6778/2020 - Interessado: MARILIA MENDES BAHIA - CPF: XXX.462.906-XX
Parecer do Controle Interno: considerar o ato Legal.
Por intermédio de análises realizadas por esta Unidade Técnica no presente ato, não se constatou irregularidade que obste a chancela pela legalidade.
Encaminhamento do ato: 
Considerar LEGAL e conceder registro do ato de MARILIA MENDES BAHIA. 
Ato: 12314/2020 - Interessado: MARIA AUXILIADORA DA SILVA MAIA - CPF: XXX.251.666-XX
Parecer do Controle Interno: considerar o ato Legal.
Por intermédio de análises realizadas por esta Unidade Técnica no presente ato, não se constatou irregularidade que obste a chancela pela legalidade.
Encaminhamento do ato: 
Considerar LEGAL e conceder registro do ato de MARIA AUXILIADORA DA SILVA MAIA. 
Ato: 12825/2020 - Interessado: LUCIA ROSA NUNES OLIVEIRA - CPF: XXX.905.596-XX
Parecer do Controle Interno: considerar o ato Legal.
Por intermédio de análises realizadas por esta Unidade Técnica no presente ato, não se constatou irregularidade que obste a chancela pela legalidade.
Encaminhamento do ato: 
Considerar LEGAL e conceder registro do ato de LUCIA ROSA NUNES OLIVEIRA. 
Ato: 12990/2020 - Interessado: ANTONIO JOSE NOGUEIRA FILHO - CPF: XXX.396.606-XX
Parecer do Controle Interno: considerar o ato Legal.
Por intermédio de análises realizadas por esta Unidade Técnica no presente ato, não se constatou irregularidade que obste a chancela pela legalidade.
Encaminhamento do ato: 
Considerar LEGAL e conceder registro do ato de ANTONIO JOSE NOGUEIRA FILHO. 
Ato: 15841/2020 - Interessado: JOSE GONZAGA MAIA - CPF: XXX.047.926-XX
Parecer do Controle Interno: considerar o ato Legal.
Por intermédio de análises realizadas por esta Unidade Técnica no presente ato, não se constatou irregularidade que obste a chancela pela legalidade.
Encaminhamento do ato: 
Considerar LEGAL e conceder registro do ato de JOSE GONZAGA MAIA. 
Ato: 21521/2020 - Interessado: CASSIA CARYNE DE CASTRO ARAUJO - CPF: XXX.501.776-XX
Parecer do Controle Interno: considerar o ato Legal.
Por intermédio de análises realizadas por esta Unidade Técnica no presente ato, não se constatou irregularidade que obste a chancela pela legalidade.
Encaminhamento do ato: 
Considerar LEGAL e conceder registro do ato de CASSIA CARYNE DE CASTRO ARAUJO. 
Ato: 22156/2020 - Interessado: HELENIMAR DE SOUZA MELO - CPF: XXX.045.356-XX
Parecer do Controle Interno: considerar o ato Legal.
Por intermédio de análises realizadas por esta Unidade Técnica no presente ato, não se constatou irregularidade que obste a chancela pela legalidade.
Encaminhamento do ato: 
Considerar LEGAL e conceder registro do ato de HELENIMAR DE SOUZA MELO. 
CONCLUSÃO
A abrangência e a profundidade das verificações levadas a efeito fundamentam convicção de que os atos 15841/2020, 3667/2020, 22156/2020, 12314/2020, 6778/2020, 143932/2019, 12990/2020, 12825/2020, 21521/2020 e 6627/2020 podem ser apreciados pela legalidade, em razão de não terem sido encontradas irregularidades nos atos, de acordo com o item Exame das Constatações desta instrução.
PROPOSTA DE ENCAMINHAMENTO
Ante o exposto, com fundamento no art. 71, inciso III, da Constituição Federal, no art. 1º, inciso V, e art. 39, incisos I e II, da Lei 8.443/1992, no art. 260 do Regimento Interno do Tribunal de Contas da União, propõe-se: 
Considerar  LEGAIS e conceder o registro dos atos de JOSE GONZAGA MAIA, VALERIA SOLANGE BITENCOURT ALVES, HELENIMAR DE SOUZA MELO, MARIA AUXILIADORA DA SILVA MAIA, MARILIA MENDES BAHIA, TANIA APARECIDA DE FARIA MAXIMO PEREIRA, ANTONIO JOSE NOGUEIRA FILHO, LUCIA ROSA NUNES OLIVEIRA, CASSIA CARYNE DE CASTRO ARAUJO e ANSELMO TAVARES.
3.	O Ministério Público junto ao TCU (MPjTCU) , à peça 16, propôs encaminhamento diverso ao ato de Anselmo Tavares, como transcrevo a seguir, com os ajustes de forma pertinentes:
Trata-se de processo consolidado com dez atos de aposentadoria em favor de servidores do Instituto Nacional do Seguro Social, com pareceres pela legalidade emitidos pelo controle interno e pela Secretaria de Fiscalização de Integridade de Atos e Pagamentos de Pessoal e de Benefícios Sociais - Sefip.
Anselmo Tavares (peça 4) foi inativado com proventos calculados pela média das remunerações, de acordo com o seguinte fundamento legal:
APOS-71 - CF/1988, art. 40, § 1º, inciso III, alínea "a" (Redação dada pelas ECs 20/1998 e 41/2003) , c/c MP 167/2004 (convertida na Lei 10.887/2004) - Aposentadoria voluntária, por tempo de contribuição, calculados pela média das remunerações: (...) 
A Lei 10.887/2004 dispõe que, no cálculo da média aritmética, serão considerados 80% dos períodos de contribuição, com as maiores remunerações, desde a competência de julho de 1994, para os regimes de previdência a que esteve vinculado o servidor.
O interessado laborou, no cargo em que se deu a aposentadoria, de 29/6/2005 a 3/10/2016. Os demais tempos utilizados para a inativação foram exercidos na esfera municipal ou na iniciativa privada, cujos salários de contribuição estão limitados ao teto dos benefícios do RGPS, atualmente de R$ 6.433,57.
O interessado recebia, na ativa, remuneração total de R$ 13.495,33. Nada obstante a forma de cálculo do benefício pela média, os proventos foram deferidos com valores idênticos aos da última remuneração do servidor, conforme informações do Sigepe.
Para que a concessão possa prosperar, convém verificar se foram observadas as orientações formuladas por este Tribunal no âmbito do Acórdão 1176/2015-TCU-Plenário e o Acórdão 11569/2018-TCU-Segunda Câmara.
O ato foi encaminhado pelo controle interno em 22/10/2020, de modo que há tempo suficiente para o saneamento do processo.
Ante o exposto, o Ministério Público de Contas sugere realização de diligência à origem com o propósito de obter a memória de cálculo da média das remunerações de contribuição do servidor.
Caso não acolhida a diligência suscitada, propugna pela ilegalidade e recusa de registro do ato em favor de Anselmo Tavares (peça 4) .
Quanto aos demais atos de concessão de aposentadoria autuados no presente processo, aquiesce à proposta oferecida pela unidade técnica.
É o Relatório.

não há.

Procurador Júlio Marcelo de Oliveira.

PESSOAL. APOSENTADORIA. DILIGÊNCIA EM RELAÇÃO A UM ATO. ANÁLISE DE PROVENTOS ARBITRADOS COM BASE NA MÉDIA DAS REMUNERAÇÕES DE CONTRIBUIÇÃO. LEGALIDADE DOS DEMAIS. DETERMINAÇÕES.

APOSENTADORIA (APOS)

Secretaria de Fiscalização de Integridade de Atos e Pagamentos de Pessoal e de Benefícios Sociais (Sefip).

Tratam os autos de atos de aposentadoria de ex-servidores do Instituto Nacional do Seguro Social que, após análise empreendida pela Secretaria de Fiscalização de Pessoal - Sefip, receberam proposta de encaminhamento pela legalidade e concessão dos registros.
2.	O Parquet especializado divergiu da proposta da Sefip quanto ao encaminhamento a ser dado neste momento ao ato de Anselmo Tavares. Propõe a realização de diligência à unidade emissora do ato para obter a memória de cálculo da média das remunerações de contribuição do servidor.
3.	Data máxima vênia ao encaminhamento proposto pela Unidade Técnica, acompanho o posicionamento exarado pelo Ministério Público junto a este Tribunal, cujo fundamento incorporo como razões de decidir, pelos motivos que exponho a seguir.
4.	De fato, quanto ao ato de Anselmo Tavares, é necessário verificar se os cálculos dos proventos observaram devidamente os critérios da Lei 10.887/2004 e o entendimento desta Corte, exarado no âmbito dos Acórdão 1176/2015-TCU-Plenário, de relatoria do Ministro André de Carvalho e 11.569/2018-TCU-2ª Câmara, de relatoria do Ministro José Mucio Monteiro.
5.	À vista disso, devem ser realizadas as diligências em relação ao referido ato para que sejam analisados os aspectos suscitados pelo Parquet.
6.	Quanto aos demais atos, considero-os legais e concedo-lhes registro.
  Ante o exposto, VOTO no sentido de que o Tribunal aprove o Acórdão que ora submeto à deliberação deste Colegiado.
TCU, Sala das Sessões Ministro Luciano Brandão Alves de Souza, em 27 de abril de 2021.
Ministro JOÃO AUGUSTO RIBEIRO NARDES 
Relator